【裁判字號】    99,交聲,25
【裁判日期】    990226
【裁判案由】    違反道路交通管理處罰條例聲明異議
【裁判全文】
臺灣雲林地方法院交通事件裁定          99年度交聲字第25號
原處分機關  交通部公路總局嘉義區監理所雲林監理站
異  議  人
即受處分人  甲○○
上列受處分人因違反道路交通管理處罰條例案件，對於交通部公
路總局嘉義區監理所雲林監理站於98年12月29日所為之雲監裁字
第裁72-Z00000000號裁決處分（舉發違反道路交通管理事件通知
單：內政部警政署國道公路警察局98年10月18日公警局交字第Z0
0000000 號），聲明異議，本院裁定如下：
    主  文
原處分關於罰鍰新臺幣肆萬玖仟伍佰元部分撤銷。
    理  由
一、原處分意旨略以：異議人即受處分人甲○○於民國98年10月
    18日凌晨3 時4 分許，駕駛車號NC-9871 號自用小客車，途
    經雲林縣大埤鄉國道一號高速公路南向247 公里處，為警攔
    檢，測得其吐氣所含酒精濃度0.78MG/L，超過0.25MG/L之標
    準值，因而掣單舉發違規。惟異議人接獲違反道路交通管理
    事件通知單後，未依規定期限繳納罰緩結案，原處分機關交
    通部公路總局嘉義區監理所雲林監理站以其違規事實屬實，
    依照道路交通管理處罰條例第35條第1 項第1 款、第24條第
    1 項第3 款之規定，裁處異議人罰鍰新臺幣（下同）49,500
    元、吊扣駕駛執照12個月，並施以道安講習在案。
二、聲明異議意旨略以：異議人所為酒醉駕車之行為，經臺灣雲
    林地方法院檢察署（下稱雲林地檢署）檢察官以98年度偵字
    第5281號為緩起訴處分確定，緩起訴期間1 年，並應自接獲
    通知書起1 個月內向所指定之「臺灣更生保護會雲林分會」
    支付10,000元，異議人現已繳納，有收據可證。又異議人自
    98年12月起即失業，竟接獲原處分機關之裁決書，要再繳交
    49,500元之罰鍰，本於一罪無二罰之原則下，請求體恤民情
    ，另為適當處理，爰聲明異議等語。
三、經查：
  (一)按汽車駕駛人飲用酒類後，其吐氣所含酒精濃度超過每公升
    0.25毫克或血液中酒精濃度超過0.05％以上者，不得駕車，
    道路交通安全規則第114 條第2 款定有明文。又汽車駕駛人
    駕駛汽車經測試檢定酒精濃度超過規定標準者，處15,000元
    以上60,000元以下罰鍰，並當場移置保管該汽車及吊扣其駕
    駛執照1 年，道路交通管理處罰條例第35條第1 項第1 款亦
    有明文。但行政罰法第26條規定：「一行為同時觸犯刑事法
    律及違反行政法上義務規定者，依刑事法律處罰之。但其行
    為應處以其他種類行政罰或得沒入之物而未經法院宣告沒收
    者，亦得裁處之。前項行為如經不起訴處分或為無罪、免訴
    、不受理、不付審理之裁判確定者，得依違反行政法上義務
    規定裁處之。」揭示所謂「一行為不二罰原則」。考其立法
    目的，無非以一行為同時觸犯刑事法律及違反行政法上義務
    規定時，由於刑罰與行政罰同屬不法行為制裁，而刑罰懲罰
    作用較強，依刑事法律處罰即足資警惕，無一行為二罰之必
    要，但罰鍰以外沒入或其他種類行政罰，因兼具維護公共秩
    序作用，為達行政目的，行政機關仍得併予裁處。
  (二)又檢察官為緩起訴處分者，得課被告予一定之負擔或指示，
    其中緩起訴之被告若依檢察官緩起訴處分命令，向公益團體
    繳納捐款，即係履行檢察官為緩起訴處分命令，該等金錢給
    付，並得為民事強制執行名義，受處分人因上開緩起訴處分
    而剝奪其財產權，主觀上前揭金錢給付義務亦具有強制性、
    懲罰性，雖不若易科罰金係以支付金錢作為自由刑之替代，
    惟經由緩起訴處分條件之履行使其免於遭檢察官發動起訴程
    序，仍具有替代刑罰之效果，實質上應屬於行政罰法第26條
    第1 項所稱之「刑事法律處罰」，而有行政罰法第26條第1
    項「一行為不二罰」規定之適用。受處分人於緩起訴期間內
    ，若有刑事訴訟法第253 條之3 第1 項規定之情形，檢察官
    尚得依職權撤銷原處分，繼續偵查或起訴，是於緩起訴之猶
    豫期間內，受處分人之刑事訴追程序仍未終局確定，必須受
    檢察官持續觀察，其緩起訴處分一旦經檢察官撤銷，並依法
    追訴，法院仍得依審理結果，為受處分人有罪科刑之裁判（
    受處分人先前所繳納之緩起訴處分金，依刑事訴訟法第253
    條之3 第2 項規定，乃不得請求返還或賠償）。是於緩起訴
    期間未確定期滿前，其「刑事法律處罰」尚未告確定，自無
    從依道路交通管理處罰條例第35條第8 項規定計算應繳交罰
    鍰之（差）數額（甚至在判處罪刑確定後，無庸繳交行政罰
    鍰）。則依行政罰法第26條之立法意旨，在緩起訴處分尚未
    實質確定前（即緩起訴猶豫期間經過而未經撤銷），行政機
    關尚無進一步為行政裁罰之餘地（臺灣高等法院暨所屬法院
    98年法律座談會刑事類提案第24號結論）。
  (三)本件異議人因上述酒醉駕車之行為，由警方掣單舉發，復經
    原處分機關於98年12月29日作成裁決處分，處異議人49,500
    元之罰鍰，吊扣駕駛執照12個月，並施以道安講習等情，業
    據異議人陳述明確，復有原處分機關98年12月29日雲監裁字
    第裁72-Z00000000號裁決書及內政部警政署國道公路警察局
    98年10月18日公警局交字第Z00000000 號舉發違反道路交通
    管理事件通知單等在卷可稽，應堪信為真實。然異議人同一
    酒醉駕車行為，涉犯刑法第185 條之3 之酒醉駕車罪嫌，經
    警方移送雲林地檢署檢察官偵辦，並由該署檢察官於98年11
    月13日以98年度偵字第5281號為緩起訴處分，緩起訴期間為
    1 年（自98年12月1 日起算），並命異議人應於緩起訴處分
    命令通知書收受之翌日起1 個月內，向指定之公益團體臺灣
    更生保護會雲林分會支付10,000元之緩起訴處分金，並在收
    受上開通知書之翌日起6 個月內，參加該署觀護人室舉辦之
    「酒醉駕車團體輔導」1 場次，緩起訴期間內不得再有酒醉
    駕車之行為，異議人乃於99年1 月20日依指示向臺灣更生保
    護會雲林分會所支付10,000元之緩起訴處分金等情，為異議
    人所自承，復有繳款收據影本、緩起訴處分書及臺灣高等法
    院被告前案紀錄表在卷可稽，另經本院調取98年度偵字第
    5281號卷核閱無誤，亦可判斷為真。但原處分機關裁處異議
    人49,500元之罰鍰時，尚在前開緩起訴期間內，依前說明，
    應屬違法。
  (四)原處分機關雖援引法務部95年5 月25日法律字第0950700393
    號函及交通部95年7 月17日交路字第0950006986號函，均認
    緩起訴性質乃「附帶條件之不起訴處分」，即屬「不起訴處
    分」之一類。惟法官依據法律獨立審判，為憲法第80條所明
    定，各機關依其職掌就有關法規為釋示之行政命令，法官於
    審判案件時，固可予以引用，但仍得依據法律，表示適當之
    不同見解，並不受拘束，司法行政機關所發司法行政上之命
    令，如涉及審判上之法律見解，僅供法官參考，法官於審判
    案件時，亦不受其拘束（司法院大法官會議第216 號解釋意
    旨參照），是原處分機關所引上開函釋，有違上開法令之意
    旨，本院不受其拘束，應予說明。
四、綜上所陳，在異議人所受緩起訴處分尚未實質確定前（即緩
    起訴猶豫期間經過而未經撤銷），原處分機關尚無得為行政
    裁罰之餘地，則其裁處異議人罰鍰49,500元，於法有違，故
    本件異議為有理由，應由本院撤銷該罰鍰處分，以期適法。
    至原處分中吊扣駕駛執照12個月，並施以道路交通安全講習
    部分，異議人並未聲明異議，本院自無庸併予審究，附此敘
    明。
五、依道路交通管理處罰條例第87條第2 項，道路交通案件處理
    辦法第20條前段，裁定如主文。
中    華    民    國    99    年    2     月    26    日
                  交通法庭    法  官  王  紹  銘
以上正本證明與原本無異。
如不服本裁定，應於裁定送達後5 日內向本院提出抗告狀（須附
繕本）。
                              書記官  洪  秀  虹
中    華    民    國    99    年    2     月    26    日

司法院資訊處製作；財團法人民間司法改革基金會備份。
